【裁判字號】    97,重上更(一),99
【裁判日期】    980303
【裁判案由】    侵權行為損害賠償等
【裁判全文】
臺灣高等法院民事判決              97年度重上更(一)字第99號
上  訴  人  甲○○
            乙○○○
共      同
訴訟代理人  陳智勇律師
被  上訴人  峰緯通風機械股份有限公司
法定代理人  丙○○
訴訟代理人  蘇進文律師
上列當事人間請求侵權行為損害賠償等事件，上訴人對於中華民
國95年3月17日臺灣板橋地方法院94年度重訴字第210號第一審判
決提起上訴，經最高法院發回更審，本院於98年2月17日言詞辯
論終結，判決如下：
    主      文
上訴駁回。
第二審訴訟費用由上訴人連帶負擔。
    事實及理由
一、被上訴人起訴主張：上訴人甲○○（下稱甲○○）前於擔任
    伊公司董事長期間，以伊公司名義簽發如附表一所示票面金
    額共計新台幣（下同）910萬元之支票5紙（下稱系爭支票）
    ，交由其妻即上訴人乙○○○（下稱乙○○○）存入乙○○
    ○所有台北國際商業銀行中港分行（下稱台北商銀中港分行
    ）帳號0000000000000帳戶（下稱系爭帳戶）提示兌現，其2
    人共同不法侵占伊公司存款，侵害伊公司之權利，亦構成不
    當得利等情。爰依民法第184條第1項、第185條及第179條規
    定，求為命上訴人應連帶給付伊910萬元，及加計自起訴狀
    繕本送達翌日（即民國〈下同〉94年6月18日）起算法定遲
    延利息之判決。原審為被上訴人全部勝訴之判決。並於本院
    答辯聲明：如主文所示。
二、上訴人則以：伊等並未侵占被上訴人存款，自無侵害被上訴
    人權利或受有不當得利情事；縱認伊等有侵占被上訴人存款
    ，因甲○○與被上訴人於92年2月12日成立和解，約定由甲
    ○○回補700萬元，被上訴人同意不再追究甲○○之法律責
    任。嗣乙○○○依和解意旨簽發票面金額共計700萬元之支
    票6紙交付被上訴人並已兌現，被上訴人對伊等損害賠償或
    不當得利請求權，亦因和解而消滅；況本件被上訴人對伊侵
    權行為損害賠償請求權亦已罹於2年時效等語，資為抗辯。
    並於本院上訴聲明：(一)原判決廢棄。(二)被上訴人在第一審之
    訴駁回。
三、查，甲○○於擔任被上訴人公司董事長期間，以被上訴人名
    義簽發系爭支票，交由乙○○○存入乙○○○所有系爭帳戶
    提示兌現；另甲○○於92年2月12日簽立切結書（下稱系爭
    切結書）內載：「本人甲○○現為峰緯通風機（股）公司（
    即被上訴人）董事長，因一時失察發現相關資金帳目流向及
    營業累積盈餘與實際有所出入，經與各股東協議並取得各股
    東諒解，本人同意即日回補新台幣柒佰萬元正，以減少各股
    東權益損失，並保證日後不再有類似問題發生，於此同時將
    公司一切帳務及公司相關資料移交下任董事長，各股東並同
    意日後不再追究有關本人董事長任內相關財務資金問題。包
    括相關法律追訴（民事、刑事）」，並經被上訴人公司股東
    呂壽德、康錦進、劉明鑫、丙○○、張台生、邱慶宗（下稱
    呂壽德等人）於「同意人」下簽名等情，有卷附系爭支票、
    台北商銀客戶歷史資料查詢明細表、系爭切結書可憑（見原
    審卷第9至18頁、第109頁、第190頁），並為兩造所不爭執
    （見本院卷第148至149頁），堪信為真。
四、本院應審究者為(一)上訴人有無共同不法侵占被上訴人前開91
    0萬元？(二)被上訴人有無拋棄本件侵權行為損害賠償請求權
    ？(三)本件侵權行為損害賠償請求權有無罹於時效？(四)上訴人
    所為抵銷抗辯是否成立？茲分別論述如下：
(一)、上訴人有無共同不法侵占被上訴人前開910萬元？
  1.按數人共同不法侵害他人之權利者，連帶負損害賠償責任﹔
    造意人及幫助人，視為共同行為人。民法第185條第1項前段
    、第2項分別定有明文。又，數人共同不法侵害他人之權利
    者，對於被害人所受損害，所以應負連帶賠償責任，係因數
    人之行為共同構成違法行為之原因或條件，因而發生同一損
    害，具有行為關連共同性之故。民事上之共同侵權行為，並
    不以共同侵權行為人在主觀上有犯意聯絡為必要，如在客觀
    上數人之不法行為，均為其所生損害之共同原因，即所謂行
    為關連共同，已足以成立共同侵權行為（最高法院85年度台
    上字第139號判決意旨意旨參照）。
  2.查，甲○○於擔任被上訴人公司董事長期間，明知其本人、
    配偶乙○○○並無受領被上訴人系爭支票票款之正當權源，
    竟以被上訴人名義簽發系爭支票，交由乙○○○存入乙○○
    ○所有系爭帳戶提示兌領票款乙情，有卷附系爭支票、台北
    商銀客戶歷史資料查詢明細表可參（見原審卷第9至18頁）
    ；且甲○○於擔任被上訴人公司董事長期間，與其配偶乙○
    ○○間，基於共同侵占之犯意，先後將被上訴人公司款項匯
    入乙○○○系爭帳戶，因而涉有業務侵占罪嫌，經台灣板橋
    地方法院檢察署（下稱板橋地檢署）提起公訴，亦有卷附該
    署95年度偵字第18379號起訴書足稽（見本院卷第186至194
    頁）；可徵甲○○於擔任被上訴人公司董事長期間，以被上
    訴人名義簽發系爭支票之方式，將系爭支票交由乙○○○存
    入其所有系爭帳戶提示兌現，共同不法侵占被上訴人公司前
    開款項計910萬元甚明。
  3.上訴人雖抗辯：甲○○前擔任被上訴人公司董事長期間，乙
    ○○○系爭帳戶與被上訴人所有之公司0000000000000號帳
    戶（下稱被上訴人公司帳戶）混合使用，伊等並未不法侵占
    被上訴人之款項云云，固據提出乙○○○系爭帳戶客戶歷史
    資料查詢明細表、存款憑條、89年度被上訴人公司股東紅利
    及業務獎金明細表、汽車過戶申請登記書為證（見原審卷第
    34至54頁）。惟查：
    (1)、關於附表二之編號1（即系爭160萬元支票之用途說明）
        部分：
        、上訴人抗辯：乙○○○系爭帳戶於88年4月2日、同
            年月26日提領現金10萬元、13萬元，係用於支付被
            上訴人之廠商佳慶公司貨款云云（見原審卷第34至
            35頁）。但查：
            I、觀諸前開現金提領紀錄，亦無法證明該提領之
                現金係用以支付被上訴人廠商佳慶公司貨款乙
                事；再甲○○於擔任被上訴人公司董事長期間
                ，與各廠商間支付貨款之流程，均係由廠商檢
                附請款單及發票向被上訴人請款，再由被上訴
                人以公司名義簽發禁止背書之支票廠商，並未
                以現金支付貨款等情，業經證人（即被上訴人
                公司會計人員）徐素慧於原審證述明確（見原
                審卷第271至272頁）；核與被上訴人於87年7
                月11日決議廠商貨款、零用金、薪資由公司統
                一發放乙節相符（見原審卷第108頁會議紀錄
                ）。可徵被上訴人與各廠商間支付貨款，均係
                以被上訴人名義簽發支票方式支付，並未以系
                爭帳戶或現金方式支付甚明。
            II、另佳慶公司負責人鐘只佐雖於原審證述曾收受
                甲○○交付之現金乙情（見原審卷第294頁）
                ，惟此與被上訴人以支票支付貨款予廠商之流
                程，已有不符；且其亦自陳曾持被上訴人公司
                支付貨款之支票向甲○○週轉現金（見原審卷
                第294至296頁），則鐘只佐雖證述曾收受甲○
                ○交付之現金，亦無法證明即是被上訴人應付
                予佳慶公司之貨款。故證人鐘只佐所為前開之
                證述，亦不足以採為對上訴人有利之認定。
            III、此外，上訴人亦無法提出其他證據可資證明曾
                代被上訴人支付貨款予佳慶公司乙事，是上訴
                人抗辯前揭提領之現金，係用以支付廠商佳慶
                公司之貨款云云，自無可取。
        、上訴人又抗辯：乙○○○系爭帳戶於88年9月7日、
            同年11月11日及17日，分別提領現金17萬元、11萬
            元、7萬元，係用以支付甲○○超勤津貼（加班費
            ）、佣金、零用金及交際費云云（見原審卷第36頁
            、第38頁）。然被上訴人公司係以匯款轉帳方式支
            付董事長薪資，並非以現金方式支付；且被上訴人
            公司董事長所列支薪項目中，從未有超勤津貼或加
            班費；另關於佣金、零用金與交際費，亦需有憑證
            及科目登載後，再予以入帳撥付等情，有卷附被上
            訴人87年7月11日公司會議紀錄可參（見原審卷第
            108頁），並經證人徐素慧於原審證述綦詳（見原
            審卷第272頁）。可見甲○○自乙○○○系爭帳戶
            提領前開現金，要與被上訴人無涉。此外，上訴人
            亦未提出其他證據證明被上訴人公司有給付甲○○
            超勤津貼（加班費）、佣金、零用金（含交際費）
            之義務存在，故上訴人抗辯：乙○○○系爭帳戶於
            88年9月7日、同年11月11日及17日，分別提領現金
            17萬元、11萬元、7萬元，係用以支付甲○○超勤
            津貼（加班費）、佣金、零用金及交際費云云，自
            無可採。
        、上訴人另抗辯：乙○○○系爭帳戶於88年11月6日
            及15日，分別轉帳20萬30元、26萬7330元予廠商周
            明輝，以供其資金調度使用云云（見原審卷第37至
            38頁）。然查，被上訴人係以簽發支票方式，支付
            廠商周明輝貨款；至於前開轉帳20萬30元、26萬73
            30元部分，供周明輝向甲○○請求資金調度週轉等
            情，業經證人周明輝於原審到庭證述屬實（見原審
            卷第296頁）。準此可徵，乙○○○系爭帳戶前開
            轉帳予周明輝，既係甲○○個人應允周明輝資金週
            轉之用，要屬與被上訴人公司業務無涉至明。故上
            訴人執此作為有受領系爭票款之權源，並無可取。
        、另乙○○○系爭帳戶曾於88年12月23日轉帳64萬元
            予被上訴人乙事，固有卷附客戶歷史資料查詢明細
            表、存款憑條可稽（見原審卷第39至40頁）；但系
            爭160萬元支票係於88年11月24日所簽發（見原審
            卷第9頁），則上訴人要無可能預先知悉會於1個月
            後轉帳64萬元予被上訴人，故上訴人執此金額作為
            其受領系爭160萬元票款之用途使用云云，自無可
            取。
    (2)、關於附表二之編號2（即系爭100萬元支票之用途說明）
        部分：
        、上訴人抗辯：乙○○○系爭帳戶於89年3月7日、同
            年月16日提領現金4萬元、8萬元，係用於支付被上
            訴人之廠商佳慶公司貨款云云（見原審卷第41至42
            頁）。但承前所述，被上訴人與各廠商間支付貨款
            ，均係以被上訴人名義簽發支票方式支付，並未以
            系爭帳戶或現金方式支付乙節，業經證人徐素慧證
            述綦詳（見原審卷第271至272頁）。另證人（即佳
            慶公司負責人）鐘只佐既曾向甲○○借貸資金週轉
            ，則其收受甲○○交付之現金，仍不足以證明係被
            上訴人應付佳慶公司之貨款。此外，上訴人亦無法
            提出其他證據足以證明有代被上訴人支付貨款乙事
            ，故上訴人抗辯：前揭現金係用以支付廠商佳慶公
            司之貨款云云，並無可取。
        、上訴人抗辯：乙○○○系爭帳戶於89年3月10日、
            同年4月25日，分別提領現金10萬元、4萬元，係用
            以支付甲○○零用金、交際費云云（見原審卷第41
            頁、第44頁）。然被上訴人關於佣金、零用金與交
            際費，係依憑證及科目登載後，再予以入帳撥付乙
            情，業經證人徐素慧於原審證述甚詳（見原審卷第
            272頁）；足徵甲○○自乙○○○系爭帳戶提領前
            開現金，要與被上訴人公司無關。此外，上訴人亦
            無法提出其他證據，可資證明被上訴人公司有給付
            甲○○前開零用金、交際費之義務存在，是上訴人
            抗辯：乙○○○系爭帳戶於89年3月10日、同年4月
            25日，分別提領現金10萬元、4萬元，係用以支付
            甲○○零用金、交際費云云，仍無可取。
        、上訴人另抗辯：乙○○○系爭帳戶於89年3月17日
            ，轉帳22萬4480元予廠商周明輝，以供其資金調度
            使用云云（見原審卷第42頁）。然如前所陳，被上
            訴人係以簽發支票方式，支付廠商周明輝貨款；至
            於轉帳部分，係周明輝向甲○○請求資金調度週轉
            等情，既經證人周明輝於原審到庭證述屬實（見原
            審卷第296頁）。可見周明輝向甲○○調度資金週
            轉部分，顯與被上訴人公司業務無涉。
        、上訴人再抗辯：乙○○○系爭帳戶曾於89年4月13
            日轉帳48萬7530元予北興企業有限公司（下稱北興
            公司），以供其資金週轉云云（見原審卷第43頁）
            。然查，被上訴人係以簽發支票方式，支付北興公
            司貨款；而北興公司因資金調度之需，曾向甲○○
            借貸週轉，並經由乙○○○系爭帳戶轉帳乙節，固
            經證人（即北興公司執行業務）黃有興於原審證述
            屬實（見原審卷第298頁）；惟北興公司向甲○○
            借貸前開款項作為資金週轉之用，顯與被上訴人公
            司業務無關。故上訴人執此作為有受領系爭票款之
            事由，要無可取。
    (3)、關於附表二之編號3（即系爭400萬元支票之用途說明）
        部分：
        、上訴人抗辯：乙○○○系爭帳戶曾於89年5月3日轉
            帳29萬3400元予秦揚工程有限公司（下稱秦揚公司
            ），以供其資金調度云云，固有卷附客戶歷史資料
            查詢明細表、匯款單為證（見原審卷第45至46頁）
            。然如上所陳，被上訴人係以簽發支票方式，支付
            廠商貨款，並未以系爭帳戶或現金方式支付乙節，
            有卷附被上訴人87年7月11日公司會議紀錄可稽（
            見原審卷第108頁），並經證人徐素慧證述綦詳（
            見原審卷第271至272頁）。可徵秦揚公司與甲○○
            間資金調度部分，要與被上訴人公司業務無涉。是
            上訴人執此作為被上訴人應付其票款之事由，並無
            可採。
        、另上訴人抗辯：乙○○○於89年5月10日提領現金
            12萬元，用以支付廠商佳慶公司貨款云云（見原審
            卷第45頁）。然被上訴人與各廠商間支付貨款，均
            係以被上訴人名義簽發支票方式支付，並未以系爭
            帳戶或現金方式支付乙節，有卷附被上訴人87年7
            月11日公司會議紀錄可參（見原審卷第108頁），
            且經證人徐素慧證述綦詳（見原審卷第271至272頁
            ）。另證人（即佳慶公司負責人）鐘只佐既曾向甲
            ○○借貸資金週轉，則其收受甲○○交付之現金，
            仍不足以證明係被上訴人應付佳慶公司之貨款。此
            外，上訴人亦未提出其他證據證明有代被上訴人支
            付貨款乙事，故上訴人抗辯：前揭現金係用以支付
            廠商佳慶公司之貨款云云，並無可取。
        、上訴人抗辯：乙○○○系爭帳戶於89年5月17日、
            同年月26日，分別提領現金4萬元、20萬元，係用
            以支付甲○○零用金、交際費及佣金云云（見原審
            卷第47至48頁）。然被上訴人關於佣金、零用金與
            交際費，係依憑證及科目登載後，再予以入帳撥付
            乙情，業經證人徐素慧於原審證述甚詳（見原審卷
            第272頁）。此外，上訴人亦無法提出其他證據，
            可資證明被上訴人公司有給付甲○○前開零用金、
            交際費及佣金之義務存在，故上訴人抗辯：乙○○
            ○系爭帳戶於89年5月17日、同年月26日，分別提
            領現金4萬元、20萬元，係用以支付甲○○零用金
            、交際費及佣金云云，仍無可取。
        、另乙○○○系爭帳戶雖於89年6月1日轉帳300萬元
            至被上訴人帳戶乙節，固有卷附客戶歷史資料查詢
            明細表、存款憑條可稽（見原審卷第49至50頁），
            惟轉帳原因有多端，且上訴人於簽發系爭400萬元
            支票後，又於89年7月至12月26日止，先後自被上
            訴人帳戶內轉帳近500萬元（高於此300萬元），至
            乙○○○系爭帳戶乙情，亦有卷附板橋地檢署95年
            度偵字第18379號起訴書足稽（見本院卷第186至19
            4頁；第195頁不法所得統計一覽表）；自難僅憑前
            開300萬元轉帳，係與甲○○以被上訴人名義簽發
            系爭400萬元支票同日（見原審卷第13頁），即可
            謂被上訴人有支付上訴人系爭票款之義務。
        、上訴人抗辯：乙○○○系爭帳戶曾於89年6月15日
            轉帳31萬6000元予里坤企業有限公司（下稱里坤公
            司），以供其資金調度云云，固有卷附客戶歷史資
            料查詢明細表、匯款單為證（見原審卷第49至50頁
            ）。然如上所陳，被上訴人係以簽發支票方式，支
            付廠商貨款，並未以系爭帳戶或現金方式支付乙節
            ，業經證人徐素慧證述綦詳（見原審卷第271至272
            頁），可徵里坤公司與甲○○間資金調度部分，要
            與被上訴人公司業務無涉。況系爭400萬元支票係
            於89年6月1日所簽發（見原審卷第13頁），則上訴
            人要無可能預先知悉會轉帳31萬6000元予里坤公司
            週轉之用，益見上訴人執此金額作為其受領系爭40
            0萬元票款之用途使用云云，並無可取。
    (4)、關於附表二之編號4（即系爭100萬元支票之用途說明）
        部分：
        上訴人抗辯：被上訴人應支付甲○○89年度（上半年）
        股東紅利50萬1960元、業務獎金24萬0640元、超勤津貼
        及加班費23萬7400元；乙○○○系爭帳戶於89年7月29
        日，提領現金2萬元，係用以支付甲○○交際費云云，
        固有卷附被上訴人公司股東紅利及業務獎金明細表、客
        戶歷史資料查詢明細表為證（見原審卷第51至52頁）。
        然查：
        、被上訴人關於公司股東紅利係以簽發支票方式支付
            ，另被上訴人公司董事長所列支薪項目中，從未有
            超勤津貼或加班費；且關於交際費，亦需有憑證及
            科目登載後，再予以入帳撥付等情，業經證人徐素
            慧於原審證述綦詳（見原審卷第272頁）。
        、此外，上訴人亦無法提出其他證據，可資證明被上
            訴人有給付甲○○前開股東紅利、業務獎金、超勤
            津貼（加班費）、交際費之義務存在；況縱被上訴
            人有給付甲○○股東紅利、業務獎金之義務，則甲
            ○○自行以被上訴人名義簽發系爭100萬元支票，
            交由乙○○○存入系爭帳戶提示兌領，仍與被上訴
            人支付股東金額之流程不符（見原審卷第108頁被
            上訴人87年7月11日會議紀錄即明），亦不得執此
            作為有受領系爭票款之正當權源甚明。
        、故上訴人抗辯：被上訴人應支付甲○○89年度（上
            半年）股東紅利50萬1960元、業務獎金24萬0640元
            、超勤津貼及加班費23萬7400元；乙○○○系爭帳
            戶於89年7月29日，提領現金2萬元，係用以支付甲
            ○○交際費云云，要無可採。
    (5)、關於附表二之編號5（即系爭150萬元支票之用途說明）
        部分：
        上訴人抗辯：被上訴人因購買賓士車而由甲○○代為支
        付車款185萬元云云，固據提出汽車過戶申請登記單、
        乙○○○簽發面額為10萬元與125萬元支票計2紙為證（
        見原審卷第53頁、第55頁、第57頁）。然查：
        、被上訴人於89年11月1日曾以135萬元購買賓士車一
            輛乙節，有卷附上訴人所不爭執之公司財產目錄可
            憑（見本院前審卷(一)第387頁），核與上訴人主張
            代墊車款185萬元之金額，已有不符；又被上訴人
            購買該賓士車之車款135萬元，係由被上訴人簽發
            支票支付並已兌領乙情，業經證人徐素慧於本院前
            審證述明確（見本院前審卷(一)第382頁反面）；可
            見上訴人抗辯為被上訴人代墊車款185萬元云云，
            並無可取。
        、再系爭支票係於89年11月3日簽發（見原審卷第17
            頁），而乙○○○係於翌日即89年11月4日始簽發
            前開125萬元支票（見原審卷第57頁），若上訴人
            果有為被上訴人代墊車款185萬元，則觀諸上訴人
            所提卷附汽車過戶申請登記單所示，被上訴人係於
            89年11月1日購入該輛賓士車（見原審卷第53頁）
            ，甲○○豈會不直接以被上訴人名義簽發面額185
            萬元支票（以償還代墊車款即可），卻只開立系爭
            面額150萬元支票，並自行負擔代墊車款35萬元？
            此顯與常情有違。
        、又證人（即提示兌領乙○○○簽發前開2張計135萬
            元票款之瑋旌企業有限公司〈下稱瑋旌公司〉職員
            ）王藝霖雖於本院前審證述瑋旌公司曾出售一輛18
            5萬元之賓士車予被上訴人乙事（見本院前審卷(一)
            第224頁反面），但觀諸卷附汽車過戶申請登記單
            所載，出售車輛予被上訴人之原車主為「黃善培」
            （見原審卷第53頁），並非瑋旌公司；又被上訴人
            所購入之賓士車，其車款僅為135萬元，並非185萬
            元（見本院前審卷(一)第387頁財產目錄）；可徵縱
            瑋旌公司有出售賓士車予甲○○，亦不足以證明即
            為被上訴人所購入之該輛賓士車。是證人王藝霖所
            為前開證述，仍不足以採為對上訴人有利之認定。
        、況上訴人抗辯自89年11月起陸續支付車款50萬元云
            云，亦未舉證以實其說，益徵上訴人抗辯曾為被上
            訴人代墊車款185萬元云云，要與事實不符，委無
            可取。
    (6)、上訴人另抗辯：被上訴人法定代理人丙○○（下稱丙○
        ○）曾於90年11月21日向甲○○借款200萬元云云，固
        據提出乙○○○系爭帳戶、被上訴人公司帳戶之取款憑
        條為證（見原審卷第59頁）。然查，前開取款憑條僅係
        證明上訴人有提款之事實，亦無法證明該金額係丙○○
        向甲○○借款之情事；再系爭支票分別於88年11月24日
        、89年4月30日、89年6月1日、89年8月2日、89年11月3
        日所簽發（見原審卷第9頁、第11頁、第13頁、第15頁
        、第17頁），要與上訴人主張丙○○前開借款時間相差
        達1年有餘，縱丙○○向甲○○借款為真，亦與系爭支
        票票款存入乙○○○系爭帳戶無涉。故上訴人抗辯：丙
        ○○曾於90年11月21日向甲○○借款200萬元云云，仍
        無可採。
  4.依上說明，甲○○前擔任被上訴人公司董事長期間，既無法
    舉證其與配偶乙○○○有受領系爭支票票款之正當權源，則
    其等抗辯並無不法侵占被上訴人前開款項910萬元云云，自
    無可取。是以，上訴人確有共同不法侵占被上訴人公司系爭
    款項計910萬元甚明。
(二)、被上訴人有無拋棄本件侵權行為損害賠償請求權？
    上訴人抗辯：縱伊等有不法侵占被上訴人系爭款項，但甲○
    ○於92年2月12日既與股東簽訂切結書，回補700萬元，故本
    件侵權行為損害賠償請求權已因和解而歸於消滅云云，固據
    提出切結書為證（見原審卷第109頁、第190頁）。然查：
    1.按和解之範圍，應以當事人相互間欲求解決之爭點為限，
      至於其他爭點，或尚未發生爭執之法律關係，雖與和解事
      件有關，如當事人並無欲求一併解決之意思，要不能因其
      權利人未表示保留其權利，而認權利已因和解讓步，視為
      拋棄而消滅（最高法院81年度台上字第1471號判決意旨參
      照）。
    2.甲○○係因未經被上訴人同意，逕行將被上訴人所有定期
      存單2張，共計850萬元（即400萬元、450萬元）提前解約
      ，並將該850萬元款項直接轉入甲○○所有台北國際商業
      銀行中港分行00000000000000帳戶內，並於91年4月又將
      該筆款項轉入其於台新銀行新莊分行帳號00000000000000
      0帳戶內等情，有卷附定期存單、存單轉帳明細表可參（
      見原審卷第110至113頁），並為上訴人所不爭執（見本院
      卷第148頁反面）；可見甲○○確實有不法侵占被上訴人
      公司定期存單存款850萬元乙事至明。
    3.嗣因甲○○前開不法侵占被上訴人定期存款850萬元乙事
      ，遭股東發現後，被上訴人之公司股東乃於92年2月12日
      召開會議，討論甲○○前開不法侵占被上訴人公司定期存
      款850萬元事宜，嗣後雙方達成協議由甲○○回補700萬元
      ，其餘股東呂壽德等人，即不再追究甲○○之責任等情，
      此為上訴人所自陳（見本院卷第209頁）；再參酌甲○○
      與被上訴人公司股東呂壽德等人，簽訂系爭切結書時，呂
      壽德等人並未發現甲○○另將系爭票款存入乙○○○系爭
      帳戶乙情，亦為上訴人所自陳（見原審卷第209頁反面）
      。由此可徵，被上訴人公司股東呂壽德等人簽訂系爭切結
      書時，既僅知悉甲○○不法侵占其公司款項為定期存單85
      0萬元款項，則呂壽德等人所同意不再追究甲○○之損害
      賠償責任，自僅限於該定期存單之850萬元而已。
    4.此外，上訴人又無法提出其他證據，足以證明被上訴人有
      拋棄本件侵權行為損害賠償請求權之情事，自難僅憑系爭
      切結書記載「各股東同意日後不再追究有關本人（指甲○
      ○）董事長任內相關財務資金問題。包括相關法律追訴（
      民事、刑事）」，即可謂被上訴人業已拋棄本件侵權行為
      損害賠償請求權。
(三)、本件侵權行為損害賠償請求權有無罹於時效？
    1.按民法第197條第1項規定：「因侵權行為所生之損害賠償
      請求權，自請求權人知有損害及賠償義務人時起，二年間
      不行使而消滅」。所謂知有損害及賠償義務人之知，係指
      明知而言；如當事人間就知之時間有所爭執，應由賠償義
      務人就請求權人知悉在前之事實，負舉證責任（最高法院
      72年度台上字第1428號判例意旨參照）。又，關於侵權行
      為損害賠償請求權之消滅時效，應以請求權人實際知悉損
      害及賠償義務人時起算（最高法院72年度台上字第738號
      判例意旨參照）。
    2.上訴人抗辯：被上訴人公司股東於92年2月12日簽訂系爭
      切結書時，即已知悉伊等本件侵權行為損害賠償事實，故
      本件業已罹於2年時效云云。惟查：
      (1)、如前所述，被上訴人公司股東呂壽德等人於92年2月
          12日簽訂系爭切結書時，並不知甲○○有簽發系爭支
          票，交由乙○○○存入乙○○○系爭帳戶乙情，則上
          訴人抗辯本件侵權行為請求權之時效，應自斯日起算
          ，即無可取。
      (2)、另被上訴人主張係於93年11月26日向銀行調閱資料，
          始知悉上訴人本件共同不法侵占款項計910萬元乙情
          ，業據提出台北商銀調閱傳票手續費收據為證（見原
          審卷第128頁）；況上訴人亦無法舉證被上訴人於92
          年6月6日前（即提起本件訴訟94年6月6日起，回溯2
          年，見原審卷第3頁原法院收狀戳章）即已知悉本件
          侵權行為之事實，足徵被上訴人應係於93年11月26日
          始知悉本件侵權行為之事實。
      (3)、是以，被上訴人自93年11月26日起算至起訴日（即94
          年6月6日，見原審卷第3頁）止，並未罹於2年時效。
          故上訴人抗辯本件侵權行為損害賠償請求權已罹於2
          年時效云云，要無可取。
(四)、上訴人所為抵銷抗辯是否成立？
  1.按二人互負債務，而其給付種類相同，並均屆清償期者，各
    得以其債務，與他方之債務，互為抵銷，民法第334條第1項
    前段定有明文。又債務之抵銷，以雙方當事人互負債務為必
    須具備之要件，若一方並未對他方負有債務，則根本上即無
    抵銷之可言（最高法院18年上字第1709號判例意旨參照）。
  2.上訴人抗辯：乙○○○系爭帳戶曾於88年12月23日、89年6
    月1日分別轉帳64萬元、300萬元至被上訴人公司帳戶內，並
    以該款項與本件應賠償金額為抵銷云云，固據提出存款憑條
    為證（見原審卷第40頁、第50頁）。惟查：
    (1)、乙○○○系爭帳戶雖於88年12月23日曾轉帳64萬元至被
        上訴人公司帳戶，但甲○○自89年2月17日至同年5月29
        日，又分別自被上訴人公司帳戶轉帳達714萬0586元；
        另系爭帳戶於89年6月1日轉帳300萬元至被上訴人公司
        帳戶內，惟甲○○於89年7月至12月26日止，先後再自
        被上訴人公司帳戶轉帳近500萬元（高於此300萬元）至
        乙○○○系爭帳戶等情，亦為上訴人所不爭執，並有卷
        附板橋地檢署95年度偵字第18379號起訴書足稽（見本
        院卷第186至194頁；第195頁不法所得統計一覽表）；
        且上訴人對於前開自被上訴人公司帳戶先後轉帳達714
        萬0586元、約500萬元至乙○○○系爭帳戶內，並未舉
        證有可受領前開轉帳款項之權源存在，要難僅憑乙○○
        ○系爭帳戶曾轉帳64萬元、300萬元至被上訴人公司帳
        戶，即可謂上訴人對被上訴人公司有64萬元、300萬元
        債權存在。
    (2)、準此，上訴人既對被上訴人並無64萬元、300萬元之債
        權存在，則上訴人抗辯以此64萬元、300萬元，與本件
        應賠償上訴人金額910萬元為抵銷云云，自無可採。
(五)、綜上，本件上訴人既共同不法侵占被上訴人系爭款項計910
    萬元，則被上訴人依侵權行為法則，請求上訴人連帶賠償
    910萬元部分，於法既屬有據，則關於被上訴人另依民法第
    179條規定請求上訴人給付部分，本院自無加以審究之必要
    ，附此陳明。
六、從而，被上訴人本於民法第184條第1項、第185條規定，請
    求上訴人連帶給付910萬元及加計自起訴狀繕本送達翌日（
    即94年6月18日，見原審卷第26至27頁）起算法定遲延利息
    ，為有理由，應予准許。是則原審判命上訴人應連帶如數給
    付，於法並無不合。上訴意旨仍執前詞指摘原判決不當，求
    予廢棄改判，為無理由，應予駁回。
七、另上訴人聲請本院調閱被上訴人公司帳戶，以釐清被上訴人
    公司所購賓士車之車款乙事，如前所陳，被上訴人所購賓士
    車款既已載明於公司財產目錄為135萬元（見本院前審卷(一)
    第387頁），就此部分本院核無調閱之必要；至於兩造其餘
    之攻擊或防禦方法，經本院審酌後均認與本件之結論無涉，
    茲不再一一論列，併予敘明。
八、據上論結，本件上訴為無理由，依民事訴訟法第449條第1項
    、第85條第2項，判決如主文。
中    華    民    國    98    年    3     月    3    日
                    民事第十三庭
                        審判長法  官 黃騰耀
                              法  官 陳姿岑
                              法  官 楊絮雲
正本係照原本作成。
如不服本判決，應於收受送達後20日內向本院提出上訴書狀，其
未表明上訴理由者，應於提出上訴後20日內向本院補提理由書狀
（均須按他造當事人之人數附繕本）上訴時應提出委任律師或具
有律師資格之人之委任狀；委任有律師資格者，另應附具律師資
格證書及釋明委任人與受任人有民事訴訟法第466條之1第1項但
書或第2項（詳附註）所定關係之釋明文書影本。
中    華    民    國    98    年    3     月    3     日
                              書記官  李華安
附註：
民事訴訟法第466條之1（第1項、第2項）：
對於第二審判決上訴，上訴人應委任律師為訴訟代理人。但上訴
人或其他法定代理人具有律師資格者，不在此限。
上訴人之配偶、三親等內之血親、二親等內之姻親，或上訴人為
法人、中央或地方機關時，其所屬專任人員具有律師資格並經法
院認為適當者，亦得為第三審訴訟代理人。


司法院資訊處製作；財團法人民間司法改革基金會備份。
